臺灣高雄地方法院刑事判決　　　　　　　　 99年度自字第8號
自　訴　人　王淑敏
自訴代理人　莊雯琇律師
　　　　　　蔡明樹律師
被　　　告　施宜秀
選任辯護人　李亭萱律師
上列被告因業務過失傷害等案件，經自訴人提起自訴，本院判決
如下：
    主  文
本件自訴不受理。
    理  由
一、自訴意旨略以：自訴人王淑敏（下稱自訴人）自民國92年12
    月起，在位於高雄市新興區○○○路68之5 號2 樓之「大來
    牙醫診所」，接受被告施宜秀（下稱被告）對自訴人之臼齒
    （左上第3 、4 、5 顆，左下第6 、7 顆，右上第4 、7 顆
    及右下第6 顆，共8 顆）實行根管治療及更換最頂級假牙等
    醫療服務，期間，因被告改任職位於高雄市前金區○○○路
    14 號 之「邱丕霞牙醫診所」，自訴人亦轉往「邱丕霞牙醫
    診所」續接受被告提供醫療服務，惟自訴人從接受被告之醫
    療服務起，屢屢無端產生牙痛感，且所換裝之假牙均呈現大
    小不一之鏽斑現象，甚有1 個月即脫落者，自訴人因而改往
    「優比牙科診所」診療後，始知悉自訴人牙痛之主因，乃為
    被告當初實行根管治療時，不慎讓自訴人之牙根穿孔所致，
    造成自訴人牙痛至今，無法痊癒，且發現被告有下列犯行，
    為此，依刑事訴訟法第319 條、第320 條提起自訴：
  (一)關於業務上登載不實，詐領健保給付部分：
  1.從92年12月底，被告將自訴人根管髓腔開擴後，進行根管治
    療開始，至96年5 月（距92年12月開始治療已3 年半），被
    告始將牙齒的根管封起，被告之根管治療行為根本未達到根
    管治療完成狀態，但被告以登載不實之病歷，向國民健康保
    險局（下稱健保局）多次詐領根管治療費用。
  2.就大來牙醫診所及被告部分：
  (1)被告於病歷【92年12月16日，健保卡號K1，申報90015C（髓
    腔開擴）】中，註明找到雙根管，分別以根管戳35＃及40＃
    ，測得知B （頰側）神經管長度18mm，P （舌側）神經管長
    度18mm云云。但實際上，比對X 光照片及手繪示意說明圖，
    P （舌側）神經管根本未找到，故「P （舌側）神經管長度
    18mm」這個數據，顯然是虛構、不實。
  (2)另其手寫病歷（健保卡號K1），註明B 19mm→18mm、P 「？
    」，明白表示P （舌側）神經管長度未知（故被告手寫「？
    」），代表被告當時已經知道其鑽錯位置，導致牙根側方穿
    孔，當然也因此疏失無法測量P （舌側）神經管長度。
  (3)又大來牙醫診所「申請健保給付電腦病歷」記載，93年4 月
    6 日，IC卡序0011，被告向健保局申報其曾對自訴人「左上
    4 」一顆牙齒實施「雙面後牙複合樹脂充填」（處置代碼89
    009C），然對照大來牙醫診所「手寫病歷」記載92年11月 6
    日POST（牙柱心）＊2 ，亦即記載被告該日對自訴人「左上
    4 」一顆牙齒製作瓷牙套，則自訴人「左上4 」一顆牙齒既
    已在92年11月6 日被瓷牙套包覆，不可能又在93年4 月6 日
    實施「雙面後牙複合樹脂充填」（即補牙）；大來牙醫診所
    「申請健保給付電腦病歷」記載94年9 月22日，IC卡序0027
    ，被告向健保局申報其曾對自訴人「右上7 」一顆牙齒實施
    「雙面後牙複合樹脂充填」（處置代碼89009C），然對照大
    來牙醫診所「手寫病歷」記載94年6 月30日被告對自訴人「
    右上7 」一顆牙齒製作黃金牙套，則自訴人「右上7 」一顆
    牙齒既已在94年6 月30日被黃金牙套包覆，不可能又在94年
    9 月22日實施「雙面後牙複合樹脂充填」（即補牙），可證
    明被告並無該醫療行為，卻向健保局申報醫療費用。
  (4)大來牙醫診所「申請健保給付電腦病歷」記載96年11月28日
    ，IC卡序0029，被告向健保局申報其曾對自訴人診斷ULCERA
    TION（口腔潰瘍），處置KENALOG APPLICATION （口內膏塗
    抹） ，申報醫師為「陳介松」，然該日實情為，自訴人向大
    來牙醫診所負責人黃宏志醫師詢問，之前由被告所製作之黃
    金牙套為何會生繡，並無該診斷之事實，而且自訴人從未讓
    「陳介松」醫師看診過；大來牙醫診所「手寫病歷」記載97
    年2 月26日、97年3 月4 日及97年3 月11日由大來黃宏志醫
    師幫自訴人製作「右下6 」一顆牙齒之黃金牙套。然大來牙
    醫診所「申請健保給付電腦病歷」記載該診所向健保局申報
    ，於97年2 月26日日（IC卡序0003），97年3 月4 日（IC卡
    序0005）及97年3 月11日（IC卡序0006）分別申報健保醫療
    費用。其中97年3 月26日申報Ulceration（口腔潰瘍），處
    置Kenalog application （口內膏塗抹）；97年3 月4 日申
    報periodontitis （牙周炎），處置FMscaling （全口牙結
    石清除），均屬虛構。97年3 月11日申報自訴人「右上5 」
    一顆牙齒carie （蛀牙），然該牙並無蛀牙情事。同日同時
    申報自訴人「右上7 」一顆牙齒caries（蛀牙），然依上所
    述自訴人「右上7 」一顆牙齒早已於94年6 月30日製作黃金
    牙套，不可能又在97年3 月11日實施補牙，可證明大來牙醫
    診所並無醫療行為之事實，卻向健保局申報醫療費用。
  3.就邱丕霞牙醫診所及被告部分：
    依據大來牙醫診所「申請健保給付電腦病歷」記載92年12月
    16日，卡號K1，被告向健保局申報幫自訴人「右上4 」一顆
    牙齒進行髓腔開擴（處置代碼90015C），並造成根尖穿孔及
    側方穿孔，同時放入殺神經藥物，造成自訴人牙痛不止；另
    邱丕霞牙醫診所「手寫病歷」記載直到96年4 月24日，IC卡
    序0008，被告在自訴人的要求下，才將「右上4 」一顆牙齒
    實施根管封填（R ．C ．F with GP sealing with canals
    ），被告申報恆牙根管治療雙根（處置代碼90002C），可見
    自訴人「右上4 」一顆牙齒從92年12月16日至96年4 月24日
    這段期間，根管保持開封狀態。然對照邱丕霞牙醫診所「手
    寫病歷」記載95年4 月4 日，IC卡序0013，被告竟向健保局
    申報其曾對自訴人「右上4 」一顆牙齒實施Open champer
    髓腔開擴（處置代碼90015C）；96年4 月24日，IC卡序0008
    ，被告又再次申報右上4 Open champer 90015C （髓腔開擴
    ）；邱丕霞牙醫診所「手寫病歷」記載95年8 月8 日，IC卡
    序0025，被告向健保局申報診斷自訴人有acutegingi vitis
    （急性牙齦炎），並實施periodontalemergency「牙周病緊
    急處理」（處置代碼91001C）；95年9 月19日，IC卡序0030
    ，被告健保申報診斷自訴人有ulceration（口腔潰瘍），並
    實施「口腔局部處置」（處置代碼92001C）。然上述二日的
    實際就診行為，是由被告幫自訴人製作全瓷冠假牙，96年11
    月6 日及97年1 月25日，係自訴人至邱丕霞牙醫診所，由被
    告為自訴人進行磨除黃金牙套上之繡斑，該黃金牙套本是由
    被告原先所製作，然經查其IC卡上之健保申報紀錄，被告竟
    向健保局分別於96年11月6 日及97年1 月25日申報醫療費用
    ，但依法院查扣所得之病歷資料，卻無此項記錄，故被告有
    虛構醫療行為，並無醫療行為之事實，卻申報醫療費用。
  4.就大來牙醫診所以非實際看診醫師申報健保給付部分：
    大來牙醫診所「手寫病歷」記載90年8 月4 日健保卡號B6，
    診斷自訴人「左下5 」一顆牙齒有Cervical caries （齒頸
    蛀牙），並實施composite resin filling （複合樹脂充填
    ），其字跡明顯為被告之字跡，然大來牙醫診所「申請健保
    給付電腦病歷」記載，被告向健保局申報90年8 月4 日，卡
    號B6，謝政廷醫師對自訴人實施「單面後牙複合樹脂充填」
    （處置代碼89008C）；大來牙醫診所「申請健保給付電腦病
    歷」記載92年9 月6 日，卡號H5，被告以簡聰榮醫師向健保
    局申報曾對自訴人「左上4 」一顆牙齒實施「髓腔開擴」（
    處置代碼90015C）及「根管充填（雙根）」（處置代碼9000
    2C）；92年9 月9 日，卡號11，被告以簡聰榮醫師名義，向
    健保局申報曾對自訴人「左上5 」一顆牙齒實施「髓腔開擴
    」（處置代碼90015C）及「根管充填（單根）」（處置代碼
    90001C）；92年10月7 日，卡號I5，被告以簡聰榮醫師名義
    ，向健保局申報曾對自訴人「左下6 」一顆牙齒實施「髓腔
    開擴」（處置代碼90015C）；92年10月9 日，卡號J1，被告
    以簡聰榮醫師名義，向健保局申報曾對自訴人「左下5 」一
    顆牙齒實施「髓腔開擴」（處置代碼90015C）；然對照大來
    牙醫診所「手寫病歷」記載，上述4 日之治療情形，其字跡
    明顯亦為被告所有。另大來牙醫診所「申請健保給付電腦病
    歷」記載該診所向健保局申報96年11月28日，IC卡序 0029
    ，曾對自訴人診斷ULCERATION（口腔潰瘍），處置 KENALOG
    APPLICATION （口內膏塗抹），申報醫師為「陳介松」，然
    該日實情為自訴人向大來牙醫診所負責人黃宏志醫師詢問，
    之前由被告所製作之黃金牙套為何會生繡，並無該診斷之事
    實，而且自訴人從未讓「陳介松」醫師看診過，故大來牙醫
    診所有將虛構或實際之醫療行為，以非實際看診醫師名義來
    申報健保給付。
  5.就被告於大來牙醫診所登載不實數據部分：
    大來牙醫診所「申請健保給付電腦病歷」記載92年10月7 日
    ，卡號I5，被告向健保局申報，其曾向自訴人「左下6 」一
    顆牙齒實施「髓腔開擴」（處置代碼90015C），並註明測得
    根管長度分別為18mm、18mm及19mm。然對照大來牙醫診所「
    手寫病歷」記載，92年10月7 日，卡號I5，被告對自訴人「
    左下6 」一顆牙齒測得之實際根管長度為13.5mm及10mm，亦
    即被告實際上只測得2 根根管，卻向健保局申報3 根根管，
    且偽造根管長度數據；大來牙醫診所「申請健保給付電腦病
    歷」記載92年12月16日，卡號K1，「右上4 」一顆牙齒測得
    根管長度為B 18mm,P 18mm，然大來牙醫診所「手寫病歷」
    被告實際測得B 19mm,P？（因穿孔而未測得），由此可知前
    述健保申報根管長度數據明顯偽造；大來牙醫診所「申請健
    保給付電腦病歷」記載93年9 月7 日，IC卡序0028，被告向
    健保局申報，其曾對自訴人「右上7」一顆牙齒實施「髓腔
    開擴」（處置代碼90015C），並註明根管長度為18mm、18mm
    及19mm；94年5 月3 日，IC卡序0013，被告向健保局申報，
    其曾對自訴人「右上7」一顆牙齒實施「根管充填（雙根）
    」（處置代碼90002C），然對照大來牙醫診所「手寫病歷」
    記載，93年9 月7 日，IC卡序0028，被告對自訴人「右上7
    」一顆牙齒測得之實際根管長度為16mm、16mm及18mm，故可
    證明被告偽造根管長度數據，且明知有三根根管，卻在94年
    5 月3 日只充填兩根；大來牙醫診所「申請健保給付電腦病
    歷」記載94年12月15日日，IC卡序0006，被告向健保局申報
    其曾對自訴人「右下6」一顆牙齒實施「髓腔開擴」（處置
    代碼90015C），申報根管長度為18mm、18mm；94年5 月3 日
    ，IC卡序0013，被告向健保局申報其曾對自訴人「右下6 」
    一顆牙齒實施「根管充填（2 根以上）」（處置代置90003C
    ），再次註明根管長度為18mm、18mm及18mm，然對照大來牙
    醫診所「手寫病歷」記載，94年12月15日，IC卡0006，被告
    對自訴人「右下6 」一顆牙齒測得之實際根管長度為14mm、
    13 mm 及16 mm ，可知被告有偽造根管長度數據之嫌。
  (二)關於5 顆85%含金量牙套，詐欺部分：
  1.自訴人原先就有假牙（左下6 、7 、右下6 、7 及右上7 ，
    共5 顆），但被告說自訴人原先之假牙材質可能有問題，建
    議自訴人換掉，以免傷身云云，其後自訴人接受其建議並同
    意更換假牙，被告拿出一張以「黃金」為材質的假牙製作等
    級表要自訴人選擇，自訴人選擇該表上之最頂級（貴）的、
    由85% 頂級黃金+ 其餘貴金屬為材質之牙套，故於93年6 月
    至94年6 月間，被告於大來牙醫診所陸續為自訴人製作5 顆
    之假牙。
  2.然第一顆假牙製作完成一個月後即不幸掉落，自訴人發現牙
    套內側有繡斑，告知被告此事，被告僅告知這是正常現象，
    黏回去就好了云云。就這樣前後陸續，共由被告製作5 顆85
    % 之黃金假牙。其間自訴人發現每隻假牙外部都會有大小不
    等繡斑，自訴人也多次告知被告繡斑的情形，但是其改稱：
    假牙變色原因有二，一是自訴人口水有問題，二是自訴人吃
    的食物有問題，其所製作五顆假牙品質沒問題，堅持不承認
    其有施詐之行為。
  3.自訴人於97年2 月至97年9 月間，把這五顆假牙換掉，更換
    的全是最頂級之金牙，並由被告先前任職之大來牙醫診所出
    具保證書。但在證據確鑿下，被告最後才推說是技工所造假
    ，其亦被騙、不知云云。然牙醫是技工所的衣食父母，技工
    所私自造假，早晚被牙醫發現，哪還能在市場生存？顯見被
    告辯稱：技工所造假，要自訴人找技工所負責，純係卸責、
    推託之詞，毫無解決之誠意，亦顯現出被告早已有詐欺之意
    圖，以次級假牙充作最高級假牙，以騙取較高額之費用。
  (三)綜合上述，因認被告所為，係犯刑法第215 條之業務上登載
    不實文書罪、刑法第339 條第1 項之詐欺取財罪嫌。
二、按自訴代理人經合法通知無正當理由不到庭，應再行通知，
    並告知自訴人。自訴代理人無正當理由仍不到庭者，應諭知
    不受理之判決，並得不經言詞辯論為之，刑事訴訟法第 331
    條、第343 條準用第307 條分別定有明文。
三、經查，本件經本院於100 年1 月19日當庭諭知自訴代理人應
    分別於100 年1 月21日、1 月26日到庭應訊，有本院100 年
    1 月19日審判筆錄1 份在卷可稽（見本院卷4 第261 頁）；
    然自訴人及自訴代理人於100 年1 月21日均未遵期到庭，本
    院即將上開情事發文通知自訴人，並由書記官電話通知，有
    本院100 年1 月21日刑事報到單、電話紀錄查詢表各1 紙在
    卷可參（見本院卷4 第263 、264 頁）；嗣自訴人及自訴代
    理人於100 年1 月26日均仍未遵期到庭應訊，亦有本院 100
    年1 月26日刑事報到單1 紙附卷可稽（見本院卷4 第265 頁
    ）。是本件自訴代理人經合法通知，而無正當理由未到庭，
    經本院再行通知自訴人及自訴代理人，自訴人及自訴代理人
    亦均經合法通知，而無正當理由均未到庭，依前揭說明，本
    件自應不經言詞辯論，而諭知不受理之判決。
四、次按告訴或請求乃論之罪，自訴人於第一審辯論終結前，得
    撤回其自訴，刑事訴訟法第325 條第1 項定有明文。是自訴
    人自訴被告涉犯刑法第284 條第2 項前段之業務過失傷害罪
    嫌部分，依刑法第287 條前段規定，需告訴乃論，而經自訴
    人於99年12月1 日當庭具狀表示撤回該部分之自訴，有本院
    99年12月1 日審判筆錄及撤回自訴狀各1 份在卷可稽（見本
    院卷4 第207 、211 頁），則就此部分之自訴既經自訴人撤
    回，本院自無庸再加以審究，附此敘明。
據上論斷，應依刑事訴訟法第331 條、第343 條、第307 條，判
決如主文。
中    華    民    國   100    年    1     月    28    日
               刑事第五庭審判長法  官  李昆南
                               法  官  林永村
                               法  官  陳盈吉
以上正本證明與原本無異。
如不服本判決，應於判決送達後10日內，向本院提出上訴狀。
中    華    民    國   100    年    1     月    28    日
                               書記官  陳展榮